臺灣高等法院花蓮分院刑事判決　　　　　　　　　　九十一年度上訴字第一一九號
　　上訴人即被告　甲○○
　　選 任辯護 人　吳明益
右上訴人即被告因違反山坡地保育利用條例案件，不服臺灣花蓮地方法院八十八年度
訴字第三四七號，中華民國九十一年四月十六日第一審判決（起訴案號：臺灣花蓮地
方法院檢察署八十八年度偵字第二○○八號）提起上訴，本院判決如左：
    主  文
上訴駁回。
    事實及理由
一、本案經本院審理結果，認第一審以上訴人即被告違反山坡地保育利用條例第三十
    四條第一項之罪，判處有期徒刑七月，並諭知緩刑二年，認事用法及量刑均無不
    當，應予維持，並引用第一審判決書記載之事實、證據及理由。
二、被告上訴意旨仍否認有何違反山坡地保育利用條例之犯行，辯稱因為原有農路遭
    公路拓寬施工單位毀損，因此在遭舉發地點進行原有農路之整修工程，並沒有任
    何擅自墾殖之行為等語。然查：
    （一）證人即公路局現場施工之人員鄒忠文稱「．．．當時是被告主動向我們說
          明，因為他急著要開路上去，當時施工後當地有二人高的落差，所以他要
          向我們說明他要修築緩坡做一條路上去．．．被告修築緩坡對我們而言，
          路邊不用作擋土牆成本降低，所以我們也沒有意見」（原審卷第一二二頁
          ），並據提出橫斷面圖附卷可參（原審卷第一二五頁），顯見被告當時確
          實有在現場進行挖掘之行為。證人張春明於原審審理中陳稱「當時地表上
          的道路與現有路線是一樣的，可是大小有差，以前是順坡下來，山路上的
          坡度比較陡，現在地表的高度比較低，所以山路的坡度比較不陡」（原審
          卷第三十二頁），亦足以證明被告確實有在現場進行農路回復之工程。
    （二）又被告所開挖之一八二○號土地（即牛山段二七一號土地），在八十七年
          十二月八日時，大片土地呈現為泥濘土面，除有部分供做道路使用之面積
          外，仍有大部分之土地面積遭挖掘，顯有大量挖掘土石之情形，並非僅僅
          係開挖農路而已，有照片以及土地現場測量圖附卷可參（偵他四三卷第一
          一六頁以下、偵他二八五卷第三頁），且縣府人員前往現場時尚有挖土機
          以及卡車在現場工作，有現場照片附卷可參（偵查卷第四十七頁），更且
          「履勘地點位於台十一線二十九公里以南八百公尺處以東，原本為一座小
          山丘，履勘時該小山丘已被搬空」，有檢察官第一次履驗現場筆錄附卷可
          參（偵他二六六卷第三頁），則若被告僅僅係欲將原有農路回復，豈有必
          要挖掘大量土石，甚至將整座山丘移成平地。
    （三）再依據證人即簽請處分被告之縣政府職員林文祥稱「．．．（被告）整修
          農路的時候有挖掘土方的現象，不合所申請的範圍，所以我們才簽具處分
          書．．．」（原審卷第三十二頁背面），證人即縣政府水土保持科職員楊
          建基證稱「當時他所申請的三項是簡易水土保持，農路不能超過五百公尺
          ，挖填方不能超過五千立方公尺，中耕草不能超過兩公頃，．．．以前地
          表雜草叢生，以前的路線比較長，現在比較短，以前沒這麼多陡坡．．．
          當時我們來會勘時，沒有會同地政事務所查明界址」（原審卷第三十三頁
          ），足證被告當時確有違規挖掘土石之行為。
    （四）至於被告指稱當時尚有公路修建工程之施工單位在現場挖掘土石，然依據
          承包廠商名餘公司之卡車司機鐘永昌於警訊中稱僅依照七福公司現場人員
          之指示負責載運土石，並未載運一八二○、一八一八地段土地之土石（偵
          他四十三卷第一六○頁），證人即名餘公司負責人丁○○也陳稱該公司僅
          提供挖土機、卡車以及司機，至於挖掘土石之範圍以及載運之地點均由七
          福公司現場人員指揮（偵他四三卷第一五七頁背面），而乙○○於警訊中
          稱名餘公司載運之土石確係由其現場指揮（偵他四十三卷警第一六一頁背
          面），然而七福公司在發覺有超挖可能之後，即發函轉包商名餘公司立即
          停止超挖，有該公司函附卷可參（偵他四十三卷第一四七頁）。且證人鐘
          永昌於本院訊問時稱「如有土石崩落的情形，我們載運土石會比原道路寬
          」（本院九十一年十月二十三日筆錄第四頁），且指稱本案案發地點並非
          其載運土石之地點。乙○○也證稱案發地點並非其所載運土石之地點（同
          前筆錄）。而且被告所指修建工程之道路拓寬工程，縱然因為下雨導致土
          石崩落，也僅僅就拓寬道路部分進行清運崩落土石之工程即可，工程施工
      單位豈有必要再往山上載運土石，被告所辯未可採信。
    （五）證人丙○○證稱確曾受被告之委託找尋挖土機之司機（原審卷第一一九號
          ），而依照丙○○所提出之工作協議（偵他四十三卷第一六八頁）上載「
          一、卡車二部租月，每月十三萬．．．二、卡車超過二部由名餘支援車輛
          以租工計每日工資六千元．．．三、怪手ＰＣ２００每月租金十三萬．．
          ．四、怪手ＰＣ３００以租工計，每日七千元．．．」，則如果被告僅僅
          係將農路回復原狀，豈有必要與丙○○簽訂工作時間可能長達數月之久的
          工作協議。至於被告否認該項協議書為其交與丙○○，丙○○於本院調查
          中亦改稱協議書交給何人不清楚（本院九十一年九月四日筆錄第三頁），
          但丙○○證稱可能是與名餘公司簽的（同前筆錄），然而丙○○並未與名
          餘公司轉包何項工程，豈有與名餘公司簽定協議書之理，顯見丙○○於本
          院事後調查中所為之證言係附和被告之說詞，未可採信。則被告既然委由
          丙○○僱請挖土機司機以及卡車，顯然並非僅僅係從事農路回復之工程而
          已。
    （六）又牛山段二九七、三○一、三○二、三○三地號土地均屬山坡地，有花蓮
          縣政府函附卷可參（原審卷第六十一頁、七十三頁），另水璉段一八一八
          （重測後為牛山段二七九）以及一八二０（重測後為牛山段二七一）號土
          地均屬山坡地，亦據縣政府農業局職員林文祥證述在卷（偵查卷第四十三
          頁背面），並有土地登記簿謄本（偵查卷第五十九頁以下）以及縣政府違
          反水土保持法案件處分書（偵查卷第四十六頁）附卷可參。
    綜據上述，被告犯行罪證明確。
三、至於辯護人為被告所提上訴意旨所稱山坡地保育利用條例第三十四條具有竊佔之
    性質，因此也必須以有不法利益之意圖為要件，然山坡地保育利用條例第三十四
    條之擅自墾殖罪，並未設有不法利益之意圖之要件，從山林保育之觀點，對於山
    林之破壞，也只要行為人有故意即可，並無以有不法利益之意圖為要件。至於最
    高法院七十年度台上字第四九一號判例均係在論述擅自墾殖罪與竊佔罪之罪數關
    係，不應引為最高法院有增設擅自墾殖罪之主觀不法要件之意見。另外被告進行
    大範圍的挖掘，並非僅僅依照原訂核准計畫所規定之中耕除草，被告所為自非僅
    僅係山坡地保育利用條例第三十五條所規定之超限使用之情形，辯護人所辯均未
    可採。
四、綜據上述，被告否認犯行，即無可採，原審據以論罪科刑之判決，並無違誤，被
    告提起本件上訴為無理由，應予駁回。
五、據上論結，應依刑事訴訟法第三百七十三條、第三百六十八條判決如主文。
本案經檢察官崔紀鎮到庭執行職務。
中      華      民      國    九十一    年      十二     月     三      日
                              審判長法官  謝  志  揚
                                    法官  莊  謙  崇
                                    法官  賴  淳  良
右正本證明與原本無異。
如不服本判決應於判決送達後十日內向本院提出上訴狀。其未述理由者，並應於提
出上訴狀後十日內向本院補提理由狀（須附繕本）。
                                  書記官  邱  廣  譽
中      華      民      國    九十一    年      十二     月     三      日
